【裁判字號】    98,消債更,999
【裁判日期】    980831
【裁判案由】    聲請更生程序
【裁判全文】
臺灣高雄地方法院民事裁定           98年度消債更字第999號
聲  請  人  甲○○
代  理  人  徐豐益律師
上列當事人因消費者債務清理事件聲請更生，本院裁定如下：
    主  文
聲請駁回。
聲請費用由聲請人負擔。
    理  由
一、聲請意旨略以：聲請人積欠第一商業銀行股份有限公司（下
    稱第一銀行）等債權人無擔保債務共計新臺幣（下同）1,10
    6,819 元，於消費者債務清理條例（下稱消債條例）頒布後
    ，向最大債權銀行第一銀行申請前置協商，經第一銀行於民
    國97年12月9 日以發給前置協商不成立通知書，致協商不成
    立。又聲請人無擔保或無優先權之債務總額未逾1,200 萬元
    ，復未經法院裁定開始清算程序或宣告破產，爰依消債條例
    之規定，聲請准予更生等語。
二、按「為使負債務之消費者得依本條例所定程序清理其債務，
    以調整其與債權人及其他利害關係人之權利義務關係，保障
    債權人之公平受償，謀求消費者經濟生活之更生及社會經濟
    之健全發展，特制定本條例。」、「債務人不能清償債務或
    有不能清償之虞者，得依本條例所定更生或清算程序，清理
    其債務」，消債條例第3 條定有明文。是消債條例之立法，
    其中心思想乃認陷於經濟上困境之消費者若任其於惡性循環
    之債務窘境中自生自滅，其將衍生嚴重之社會問題，致難以
    維持安定之社會經濟秩序，故有予之分別情形依更生或清算
    之程序清理其債務之必要，藉以妥適調整其與各相關債權人
    等間之權利義務關係，以謀求消費者經濟生活之更生機會，
    從而健全社會經濟發展。惟私法上之債之關係，係以當事人
    間之信賴關係為基礎，為社會經濟組織之重要支柱。當事人
    於以法律行為追求自己之利益之際，亦應顧及對方之利益，
    並考量債權債務在社會上之作用，本於誠實及信用之原則，
    行使其債權及履行其債務。故債務人之消費者欲以上開條例
    為其所負義務之調整者，自應本於誠信原則之本旨，僅在其
    不能清償債務或有不能清償之虞而使其陷於經濟上之困境時
    始得准許之，以避免其藉此善意之立法而惡意圖謀減免債務
    ，致使社會陷於道德之危險，並因此使信用緊縮而造成社會
    經濟之動盪。又聲請更生或清算不合程式或不備其他要件者
    ，法院應以裁定駁回之，但其情形可以補正者，法院應定期
    間先命補正，消債條例第8 條亦有明定。
三、聲請人主張其積欠第一銀行等債權銀行無擔保債務共計1,10
    6,819 元，於消債條例頒布後，向最大債權銀行第一銀行申
    請前置協商，經該銀行於97年12月9 日，發給前置協商不成
    立通知書，致協商不成立等情，業據其提出債權人清冊、財
    團法人金融聯合徵信中心當事人綜合信用報告－債務清理條
    例前置協商專用債權人清冊、前置協商不成立通知書各1 份
    為佐（見本院卷第58至60頁、第61至63頁、第13頁），固堪
    認定。惟揆諸前揭條文之規定及說明意旨，聲請人須應有不
    能清償債務或有不能清償債務之虞，且此情形業使其陷於經
    濟上之困境時，法院始得准之進行更生或清算程序。經查：
(一)聲請人自97年9 月2 日起，任職於高雄市政府環境保護局（
    下稱高市環保局），每月收入為30,834元等情，業據聲請人
    自承在卷，且有高市環保局在職證明書、勞工保險被保險人
    投保資料表及高市環保局員工薪俸單在卷可稽（見本院卷第
    35至40頁），堪予認定。再者，聲請人係於97年10月2 日向
    第一銀行申請消債條例之前置協商乙節，亦有第一銀行民事
    陳報狀1 份可按（見本院卷第140 頁），是聲請人向第一銀
    行申請消債條例前置協商之際，既已在高市環保局任職，則
    關於聲請人每月之收入，自應以高市環保局按月發給之30,8
    34元為據，故聲請人主張其每月收入僅22,663元，洵非可採
    。
(二)又關於聲請人本人每月之必要生活費用及扶養費用支出部分
    ，並未提出全部憑證以資證明，無從審酌是否均屬必要之費
    用，此部份因消債條例之立法目的，係為使不幸陷入經濟困
    境之人得以清理債務、重建生活，並在清理過程中能保有符
    合人性尊嚴之最低基本生活，而非維持債務人過去慣常之寬
    裕生活，是以如任由聲請人主張其基本生活費用及扶養費用
    之數額，將造成揮霍無度以致清償能力降低，反而易使更生
    程序無從進行。因此，本院參酌聲請人及其母林秀鑾均居住
    在高雄市之事實，有戶籍謄本2 份可參（見本院卷第48頁、
    第49頁），認應以內政部所公告之98年度高雄市每人每月最
    低生活費用11,309元為標準，計算聲請人每月必要之生活費
    用及扶養費用始屬合理。另林秀鑾每月領有老年年金3,000
    元，且林秀鑾之扶養義務人除聲請人外，尚有1 人等情，為
    聲請人所自承（見本院卷第24頁、第82頁），並有家族系統
    表可考（見本院卷第89頁），是聲請人主張扶養林秀鑾須按
    月支出3,996 元（見本院卷第24頁），既在4,155 元（計算
    式：【11,309元－3,000 元】÷2 人＝4,155 元，元以下四
    捨五入）之範圍內，堪認係必要費用。是以，倘再加計聲請
    人個人每月最低之必要生活費用11,309元，則聲請人每月之
    必要支出總額應為15,305元（計算式：3,996 元＋11,309元
    ＝15,305元）。
(三)綜上，以聲請人目前每月平均收入30,834元計算，在扣除個
    人最低生活費用及應負擔之扶養費用共15,305元後，其至少
    仍有餘款15,529元可供按月償還欠款（計算式：30,834元－
    15,305元＝15,529元）。再參酌第一銀行建議還款方案，僅
    需按月清償10,000元，為聲請人所自承（見本院卷第6 頁）
    ，並有第一銀行民事陳報狀所附前置協商無擔保債務還款分
    配表暨表決結果1 份可佐（見本院卷第140 至142 頁），暨
    聲請人前述之固定收入及支出剩餘等情以觀，堪認聲請人得
    依第一銀行所提還款方案，在未來相當期限內逐步將債務清
    償完畢，自難認聲請人有不能清償債務或不能清償之虞之情
    事。
四、綜上所述，聲請人既有固定收入，且其收入扣除其必要生活
    費用及扶養費後，並無不能清償債務或不能清償之虞之情事
    ，其聲請既不符合消債條例第3 條所定要件，且此要件欠缺
    又屬無從補正，依上揭條文意旨，自應駁回其更生之聲請，
    爰裁定如主文。
五、爰依消費者債務清理條例第8 條前段、第15條，民事訴訟法
    第78條，裁定如主文。
中    華    民    國    98    年    8     月    31    日
                  民事第五庭  法  官  李育信
上為正本係照原本作成。
如不服本裁定，應於裁定送達後10日內，以書狀向本院提出抗告
，並繳納抗告費新臺幣1 千元。
中    華    民    國    98    年    8     月    31    日
                              書記官  林玉珊


司法院資訊處製作；財團法人民間司法改革基金會備份。
